【裁判字號】    98,簡上,3
【裁判日期】    980417
【裁判案由】    給付票款
【裁判全文】
臺灣臺中地方法院民事判決               98年度簡上字第3號
上  訴  人  戊○○
            乙○○
共      同
訴訟代理人  陳建勛律師
複代理人    丁○○
被上訴人    甲○○○○○○○○○○
訴訟代理人  庚○
上列當事人間請求給付票款事件，上訴人對於中華民國97年11月
14日本院臺中簡易庭97年度中簡字第1413號第一審判決提起上訴
，本院於民國98年3月27日言詞辯論終結，判決如下：
    主      文
上訴駁回。
第二審訴訟費用由上訴人負擔。
    事實及理由
一、上訴人上訴主張：被上訴人係在系爭支票退票後，始自其訴
    訟代理人庚○處取得系爭支票。系爭支票乃期限後之背書，
    票據受讓人即被上訴人對於一切背書人均無一般背書所謂之
    權利擔保效力。被上訴人僅得對發票人丙○○行使支票發票
    人之追索權，無法對於上訴人主張票據法上背書人之責任，
    被上訴人不得向上訴人主張追索權。縱認被上訴人非期後背
    書取得上訴人在系爭支票背面之簽名，形式上為票據法上之
    「背書」，然系爭支票既係上訴人直接交付予被上訴人，原
    審自應受拘束，而不得另以「空白背書」為由，認定兩造非
    直接前後手。因兩造乃系爭支票授受之直接前後手，上訴人
    自得以被上訴人受讓系爭支票就上訴人而言無原因關係，而
    為票據原因關係之抗辯。又被上訴人並無可能以相當之對價
    取得支票，被上訴人既係以無對價或以不相當之對價取得系
    爭支票，依票據法第14條第2項之規定，不得享有優於其前
    手即庚○之權利，上訴人得對被上訴人行使人之抗辯。被上
    訴人於原審曾自認己○○、丙○○委由上訴人乙○○交涉借
    款。上訴人並非借款人，與被上訴人間並無金錢借貸之原因
    關係，上訴人得以此項人之抗辯對抗被上訴人，而毋庸負付
    款責任。並聲明：(一)原判決廢棄；(二)被上訴人在第一審之訴
    駁回。
二、被上訴人主張：無論上訴人究因何原因或目的於系爭支票背
    面簽名，均應依票上所載文義負責，不得解免上訴人所應負
    之背書人責任。又縱認為被上訴人取得系爭支票乃期後背書
    ，被上訴人以答辯書狀繕本之送達，為債權讓與之通知，亦
    僅發生債務人即上訴人得以對抗背書人之事由，轉而對抗被
    背書人之問題，非被背書人因此不得享有票據上權利，故上
    訴人係基於自己或己○○及丙○○與被上訴人間之借貸關係
    而背書，並無人的抗辯事由存在。無論依民法債權讓與之規
    定，抑或依票據法之規定，被上訴人均有權向上訴人請求給
    付票款。系爭支票乃為擔保向被上訴人借款所簽發，蓋被上
    訴人或庚○與己○○及丙○○根本不熟識，殊不可能借款予
    己○○及丙○○，而自民國94年5月至95年1月，庚○分別以
    自己名義或上訴人乙○○之名義，透過國泰世華商業銀行清
    水分行及第一商業銀行清水分行，匯款入上訴人戊○○、丙○○或己○○之帳戶內，純係依照上訴人之指示，否則怎會
    平白無故以他人名義將錢匯予不相關之第三人即丙○○與己○○，足證系爭支票為擔保上訴人向被上訴人之借款。又縱
    被上訴人有與己○○所經營之東欣企業有限公司（下稱東欣
    公司）有生意往來，然兩者間之貨款均已結清，並不須以支
    票擔保貨款；況若系爭支票是用以擔保被上訴人與己○○間
    之貨款，則未任職於東欣公司之上訴人戊○○於系爭支票背
    面簽名更顯不合理。另上訴人亦未提出任何文件證明係己○○或受東欣公司之委託。復上訴人應先舉證其與庚○間不存
    任何原因關係。被上訴人自庚○處受讓系爭支票，因與上訴
    人非直接前後手，上訴人自不得以原因關係向被上訴人主張
    之。並聲明：上訴駁回。
三、兩造不爭執之事實：
(一)被上訴人持有訴外人丙○○所簽發，並皆有上訴人於系爭支
    票背面簽名如附表所示之支票。
(二)系爭支票其所擔保之借款債權尚未清償。
(三)系爭支票乃訴外人庚○經提示不獲付款後，始將系爭支票交
    付被上訴人。
四、得心證之理由：
    本件兩造厥有爭執者，為被上訴人究得否依票據法之規定向
    上訴人行使追索權？及兩造是否為系爭支票之直接前後手或
    被上訴人係以無對價或不相當之對價取得系爭支票？從而上
    訴人得以原因關係抗辯？並兩造間無原因關係存在？經查：
(一)按雖票據法第41條第1項規定：到期日後之背書，僅有通常
    債權轉讓之效力。然按作成拒絕付款證書後，或作成拒絕付
    款證書期限經過後所為之背書，謂為期限後背書，依票據法
    第41條但書（現為第41條第1項）規定，祇發生債務人得以
    對抗背書人之事由，轉而對抗被背書人之問題，非謂被背書
    人因此不得享有票據上權利；又原審既認附表編號1至3號支
    票三張，被上訴人係於退票後背書，則依票據法第41條第1
    項規定，到期日後之背書雖僅有通常債權轉讓之效力。惟祗
    發生債務人以對抗背書人之事由轉而對抗被背書人之問題，
    非謂被背書人因此不得享有票據上權利。原審認為退票後之
    背書人，祇負普通債務人之責，不負給付票款之責，其見解
    非無可議，最高法院亦分別著有52年台上字第949號判例、
    72年台上字第1183號裁判意旨足資參照。此觀之就債權讓與
    ，民法第299條第1項亦規定：債務人於受通知時，所得對抗
    讓與人之事由，皆得以之對抗受讓人亦明。即知於期後背書
    ，僅發生票據債務人得以對抗期後背書人之事由轉而對抗期
    後被背書人，非謂票據上之權利變為通常債權而移轉，被背
    書人不得享有票據上權利，即期後背書亦有權利移轉效力及
    資格授與效力，自亦非謂期後被背書人之票據上權利將小於
    期後背書人之票據上權利。期後背書人原有對發票人之票據
    付款請求權及追索權及對前背書人之票據追索權，自均有移
    轉之效力。是上訴人以系爭支票被上訴人係期後背書取得系
    爭支票為由，遽抗辯：被上訴人不得對為背書人之上訴人行
    使票據追索權云云，依上說明，即於法尚有未合，合先敘明
    。
(二)本件被上訴人主張其持有訴外人丙○○所簽發，並皆有上訴
    人於系爭支票背面簽名如附表所示之支票，係簽發用以擔保
    上訴人向被上訴人借款所簽發者，系爭支票其所擔保之借款
    債權尚未清償之事實，業據其提出支票、退票理由單、匯款
    單附於原審卷內為證，並於本院提出匯款單為憑及聲請訊問
    證人丙○○，復經兩造對：被上訴人持有訴外人丙○○所簽
    發，並皆有上訴人於系爭支票背面簽名如附表所示之支票；
    系爭支票其所擔保之借款債權尚未清償等情所不爭執。又按
    當事人對於他造主張之事實，於言詞辯論時不爭執者，視同
    自認。但因他項陳述可認為爭執者，不在此限，民事訴訟法
    第280條第1項亦有明文。雖被上訴人訴訟代理人於原審97年
    5月22日言詞辯論時陳述：「是還己○○及丙○○之前向我
    的借款」等情，固有該日筆錄附於原審卷內可稽，然被上訴
    人於原審前後均陳述係上訴人持系爭支票向被上訴人借款等
    情，兩造並於原審97年11月4日言詞辯論時就本件支票擔保
    之消費借貸契約其貸與人為白清之事實所不爭執，亦有原審
    97年4月24日、11月4日言詞辯論筆錄在卷可憑。是被上訴人
    上開是還己○○及丙○○之前向我的借款之陳述，依民事訴
    訟法第280條第1項但書之規定，自無從視同自認。該陳述對
    被上訴人即不生拘束力。又證人即系爭支票發票人亦即上訴
    人戊○○之姐丙○○固於本院證述：「借款是我要借的」等
    語，然其亦證述：「（是否認識被上訴人白清？）我有見過
    庚○一次，是因為我的票跳票以後，才看過他的，票跳票以
    前都沒有見過他，我都是拿票拜託上訴人乙○○去跟被上訴
    人借錢，我知道被上訴人借人家錢也是上訴人乙○○告訴我
    的，借錢我都沒有出面，但是錢都有匯到我和我先生己○○
    的戶頭裡面，我的票都是拿給上訴人，借錢時上訴人都有背
    書，因為幫我借錢，對方一定要多一個人背書當然多一個保
    障，借錢時都是先扣除利息，再把款項匯給我，上訴人乙○○也有告訴我，我的支票他都有背書，系爭的三張支票都沒
    有還錢，因為當時已經拒絕往來，沒有辦法還款。我認為被
    上訴人白清應該是知道上訴人乙○○是幫我去借錢的，因為
    在退票以後，庚○有來找我一次，不過那次只有來我倉庫看
    一下貨而已，後來我有一批貨款，讓被上訴人抵扣」等語。
    是依證人丙○○所證述本件支票擔保之借款情節觀之，其於
    借款時均無與被上訴人接洽過，均簽發支票交由上訴人乙○○前往借款，核與被上訴人所主張係上訴人向被上訴人借款
    等情相符。再依被上訴人所提出之匯款單所示，被上訴人多
    次以上訴人乙○○名義匯款予丙○○及丙○○之配偶己○○
    ，亦徵本件確係上訴人向被上訴人借款，被上訴人並依上訴
    人之指示匯款予訴外人丙○○及己○○，其匯款人始填載為
    上訴人乙○○。即應認被上訴人上開主張其持有訴外人丙○○所簽發，並皆有上訴人於系爭支票背面簽名如附表所示之
    支票，係簽發用以擔保上訴人向被上訴人借款所簽發等情為
    真實。本件借款人既為上訴人，貸與人既為被上訴人，上訴
    人並背書後持系爭支票向被上訴人借款，則其支票之執票人
    即為被上訴人，兩造並為直接前後手。至被上訴人於取得系
    爭支票後，將系爭支票交由訴外人庚○前往提示兌現，核被
    上訴人交付支票之行為乃屬隱名空白背書之委任取款背書，
    其目的並非移轉票據之權利，僅發生代理權授與之效力，即
    庚○僅得為提示兌現。是訴外人庚○於未兌現後再將系爭支
    票交還為執票人之被上訴人行使票據上之權利，並無不合。
    本件自亦無期後背書之適用。又本件被上訴人之票據上權利
    既未移轉，亦無票據法第14條第2項規定適用之餘地。又上
    訴人既持系爭支票向被上訴人借款，兩造間之原因關係自即
    為消費借貸關係。又兩造間對系爭支票其所擔保之借款債權
    尚未清償一節並不爭執，上訴人抗辯兩造間無原因關係存在
    云云，亦屬無據。又按在票據上簽名者，依票上所載文義負
    責。二人以上共同簽名時，應連帶負責，票據法第5條亦有
    明文。縱使本件之借款人為訴外人丙○○或己○○，上訴人
    既係以擔保借款獲支付之意思背書簽名於系爭支票上，核即
    以保證之意思簽名於系爭支票上，此亦經證人丙○○於本院
    上開證言中證述屬實，核兩造間亦有保證之原因關係存在。
    上訴人抗辯其未借款，兩造間即無原因關係存在云云，顯忽
    略其為背書即在擔保借款支付之保證意思表示存在，自於法
    未合，亦無理由。上訴人上開抗辯，均無理由。
(三)綜上所述，被上訴人本於票據法律關係，請求上訴人給付本
    件票款2,169,894元，及各自如附表所示之法定利息，核屬
    正當，應予准許，原審為被上訴人勝訴之判決，並無不合。
    上訴意旨指摘原判決不當，求予廢棄改判，為無理由，應予
    駁回。
五、兩造其餘之陳述、攻擊防禦方法及舉證，均對本判決之結果
    不生影響，爰不一一論述，併附敘明。
六、據上論結，本件上訴為無理由，依民事訴訟法第436條之1第
    3項、第449條第1項、第78條，判決如主文。
中    華    民    國    98    年    4     月    17    日
                  民事第二庭   審判長法官  許秀芬
                                   法  官  楊國精
                                   法  官  陳秋月
上正本證明與原本無異。
如不服本判決，僅得於收受本判決正本送達後20日內，以適用法
規顯有錯誤為理由並按他造當事人之人數附繕本，提起上訴，並
經本院許可後始可上訴。
中    華    民    國    98    年    4     月    17    日
                                書記官  廖曉鐘
附表：
┌─┬────┬─────┬──────┬───────┬──────┐
│編│票    載│ 票面金額 │付   款   人│ 提   示   日 │票 據 號 碼 │
│號│發 票 日│（新台幣）│            │(即利息起算日)│            │
├─┼────┼─────┼──────┼───────┼──────┤
│1.│96.10.31│739,862元 │彰化商業銀行│  96.11.02    │CM0000000   │
│  │        │          │花蓮分行    │              │            │
├─┼────┼─────┼──────┼───────┼──────┤
│2.│96.11.30│723,298元 │同上        │  96.11.30    │CM0000000   │
├─┼────┼─────┼──────┼───────┼──────┤
│3.│96.12.31│706,734元 │同上        │  96.12.31    │CM0000000   │
├─┴────┴─────┴──────┴───────┴──────┤
│備註：一上揭支票均記載有「憑票支付」、「支票」等字樣。              │
│      二上開3支票金額合計為2,169,894元。                            │
└──────────────────────────────────┘


司法院資訊處製作；財團法人民間司法改革基金會備份。
